臺灣高等法院高雄分院民事判決
110年度重上更一字第37號
上  訴  人  禾企木業有限公司

法定代理人  劉治中  
訴訟代理人  林威谷律師
被上訴人    臺灣銀行股份有限公司

法定代理人  許志文  
訴訟代理人  吳剛魁律師
上列當事人間分配表異議之訴事件，上訴人對於中華民國107年1
0月31日臺灣屏東地方法院107年度重訴字第25號第一審判決提起
上訴，經最高法院發回更審，本院於111年2月23日言詞辯論終結
，判決如下：
    主  文
上訴駁回。
第二審及發回前第三審訴訟費用由上訴人負擔。
    事實及理由
一、上訴人起訴主張：執行債務人和翊有限公司（下稱和翊公司
    ）於民國103年4月16日間將屏東縣○○鄉○○段00○號、面積2,3
    15.91平方公尺建物之原有廠房（下稱原有建物），辦理擔
    保債權額新臺幣（下同）9000萬元之第一順位最高限額抵押
    權（下稱系爭抵押權）設定登記予被上訴人後，於104年6月
    8日在原有建物旁增建面積1,808.6平方公尺之增建廠房（下
    稱系爭增建物），同年將原有建物與系爭增建物（合稱系爭
    建物）全部設定擔保債權額3000萬元之第二順位最高限額抵
    押權（下稱系爭第二抵押權）予訴外人廖瑞山，廖瑞山於10
    5年間將該第二抵押權讓與被上訴人，同年6月15日辦妥抵押
    權變更登記。上該增建物具有使用上及構造上之獨立性，為
    獨立之建物，原有建物之所有權並未擴張及於系爭增建物，
    上訴人抵押權效力不及於增建物所有權。臺灣屏東地方法院
    105年度司執助字第255號執行事件（下稱系爭執行事件）於
    106年10月23日作成定期於同年月30日實行分配之更正分配
    表（下稱分配表），就「表三」之系爭增建物拍賣所得價金
    2292萬元，將上訴人債權列為次序4至16之優先債權，優先
    於次序17被上訴人之第二抵押債權受償；惟上訴人之抵押權
    不及於增建物，不得就強制執行拍賣該增建物所得價金優先
    受償。爰依強制執行法第41條第1項規定，求命將分配表「
    表三」原次序17變更為次序4，原次序4至16依序變更為次序
    5至17之判決。
二、上訴人則以：和翊公司於104年6月8日增建完成時，原有建
    物與增建物間內部互通屬同一空間，建物亦共用同一大門進
    出，系爭增建物並無構造上及使用上之獨立性，原有建物所
    有權於增建物完成時，即擴張及於此該增建物，抵押權效力
    即及於該增建物等語，資為抗辯。
三、原審判決駁回上訴人之訴。上訴人不服，上訴請求廢棄原判
    決，改判如上揭聲明所示；被上訴人則請求駁回上訴。
四、兩造不爭執事項：
  ㈠債務人和翊公司於103 年間將其所有之原有廠房設定最高限
    額9000萬元抵押權予被上訴人，同年4 月16日辦畢抵押權設
    定登記。
  ㈡和翊公司於104 年間在上該原有之廠房旁增建廠房，與原有
    廠房同登記為屏東縣○○鄉○○段00○號，並於同年將系爭建物
    （包括原有及增建部分）設定第二順位抵押權予廖瑞山。廖
    瑞山嗣於105 年間將其抵押權讓與上訴人，於105 年6 月15
    日辦畢抵押權變更登記。
  ㈢系爭執行事件拍賣和翊公司之財產，由上訴人於106 年4 月1
    8日拍定，該增建廠房部分拍定價額2,292 萬元，執行法院
    於106 年10月23日作成分配表，定於106 年10月30日實行分
    配。兩造均為分配表所列之債權人，分配表於表3 （即增建
    廠房部分）次序4 至16分配抵押債權予被上訴人，上訴人之
    抵押債權則未受分配。　　　
五、本院判斷：　　
　㈠被上訴人對上訴人提起本件訴訟，雖以：①和翊公司於104年1
    1月9日間已將全部廠房、機器出租予上訴人，惟和翊公司於
    同年月19日向經濟部聲請債務協商，及經濟部派員勘查所為
    之「協助企業經營資金服務診斷報告書」，却仍明白記載和
    翊公司上該工廠仍持續營運中。②廖瑞山係和翊公司之廠長
    ，且為和翊公司負責人黃益充配偶廖彩卿之兄弟。和翊公司
    自102年12月起迄105年陸續向被上訴人貸款，被上訴人員工
    於104年4月至原有建物勘查時，看見原有建物旁有一內通之
    增建物，乃要求和翊公司負責人黃益充簽具「設定最高抵押
    限額之擔保品未辦保存登記之建物（含新、增、擴建部分）
    ，嗣後若辦妥保存登記，應追加設定第一順位最高抵押權予
    貴行‧‧‧」之承諾書，然却違反承諾，竟將向被上訴人貸得
    款項所興建之系爭增建物，連同原有建物及全部土地設定二
    、三、四順位之最高限額抵押予廖瑞山等人，被上訴人旋即
    收到中小企業信用保證基金債權管理部104年12月1日函通知
    已對和翊公司授信停止。被上訴人於105年月24日聲請強制
    執行，廖瑞山即迅於同年6月5日將其抵押權移轉予上訴人。
    而和翊公司對於二、三、四抵押之資金流向從不提出說明，
    上該抵押權設定登記等行為，係經設計過之通謀虛偽意思表
    示，和翊公司與上訴人雖不同名稱，然實質上係同一之公司
    等語為抗辯，並提出租賃契約書等書證為證（原審卷第73頁
    至141頁）。惟查，本件乃上訴人依強制執行法第41條第1 
    項前段規定，對被上訴人提出分配表異議之訴，並非被上訴
    人對上訴人提起訴訟或反訴，就被上訴人所為上該抗辯之主
    張，並非本件所應審究之事項，故而本院就此非關爭點之被
    上訴人抗辯，不予判斷，合先敍明。
  ㈡執行債務人和翊有限公司（下稱和翊公司）於104年6月8日在
    屏東縣○○鄉○○段00○號、面積2,315.91平方公尺之原有建物
    旁，所增建面積1,808.6平方公尺之建物，是否為103年4月1
    6日設定擔保9000萬元之第一順位最高限額抵押權效力所及
    ？
　　按所有人在原有建築物之外另行增建者，如增建部分與原有
    建築物無任何可資區別之標識存在，而與之作為一體使用者
    ，因不具構造上及使用上之獨立性，不得獨立為物權之客體
    ，原有建築物所有權範圍因而擴張。倘增建部分於構造上及
    使用上已具獨立性，即為獨立之建築物，苟其常助原有建築
    物之效用，而交易上無特別習慣者，即屬從物；若增建部分
    已具構造上之獨立性，但未具使用上之獨立性而常助原有建
    築物之效用者，則為附屬物。又抵押權之效力，及於抵押物
    之從物與從權利。以建築物為抵押者，其附加於該建築物而
    不具獨立性之部分，亦為抵押權效力所及，為民法第862條
    第1項、第3 項前段所明定。基於法之安定性原則，因附加
    於原有建物而不具獨立性部分，被附加之原有建物所有權範
    圍因而擴張者，抵押權範圍即時擴張於該附加物。增建物是
    否具有構造上及使用上獨立性，應以增建完成之際為判準時
    點。經查：
　　⒈上訴人雖以：原有建物及系爭增建物外觀上雖相連結（原
      審卷第237頁照片），然原有建物與增建物各有獨立出入
      門戶，其內部中間設置多根支柱，僅有3 處互通，供上訴
      人之員工及堆高機往來於兩廠房間，其餘部分則於支柱間
      設置浪板相區隔，無法互通，經原審至現場勘驗，製有勘
      驗筆錄、照片（原審卷第231至287 頁）可憑，高雄市結
      構工程工業技師公會（下稱結構技師公會）指派之技師至
      建物勘查，該原有建物與增建物之屋頂相連，以一排支柱
      支撐，計有16根支柱，堪認原有建物與增建部分屋頂相連
      ，並以一排支柱支撐，原有廠房與增建物間除3處相通外
      ，餘以浪板區隔，地板結構亦不同，增建物乃獨立之建物
      云云，據為主張。然查，據被上訴人之職員於104年4月8
      日實地勘察原有廠房時，即發現面對原有廠房左側（即南
      邊）有一內部相通之新增建物（即系爭增建物），遂在廠
      房門口拍攝系爭增建物內部（見原審卷第151頁所示之上
      下二幀照片，及本院更一卷第92頁），由該照片與嗣於10
      6年2月18所拍攝照片（原審卷第179頁、本院更一卷第93
      頁）互為比對觀察，明顯可見於106年2月18日之前，上該
      原有建物與增建物之內部相通，兩者中間僅有支柱，並無
      原審勘驗時(107年6月8日)所顯示兩者之間有以浪板相區
      隔之情形。又被上訴人早在104年4月間因發現和翊公司在
      原有建物旁邊有上該增建情形，因而要求和翊公司嗣若辦
      妥保存登記，應追加設定第一順位抵押權予被上訴人，並
      不得出租、移轉、設定負擔予第三人，經和翊公司負責人
      黃益充同意，和翊公司因而於104年5月8日立下載明上情
      之承諾書予被上訴人收執，亦有該不爭真正之承諾書乙紙
      可稽（原審卷第153頁）。
　　⒉原審法院於107年6月8日勘驗該處時，該原有建物與增建物
      間，雖有浪板區隔二者，惟據當時在現場之負責人蘇美玉
      陳稱：所以會在原有建物與增建物之間設置浪板，係因客
      戶反應原有廠房加工之粉塵會散落至增建廠房，影響該增
      建物上木材之品質（原審卷第231頁）；在場之另一員工
      蔡霈宜亦稱：查封當時沒有設置浪板，A（指原有建物）B
      （指增建物）廠房之人力均為上訴人所僱用，會相互調度
      ，堆高機穿梭往來A、B廠房之間，A廠房製造合板，B廠房
      為加工廠（原審卷第231、232頁）；原有建物與增建物各
      設置有機器，並顯示有增建物內有員工為分類、修補木材
      ，及增建物內之砂光機、拼板機等機具之情形（原審卷第
      232頁、279至285頁）。經查，104年4月及106年2月當時
      ，原有建物與增建物之間並未架設浪板，當時增建部分之
      廠房並無放置機器，而僅堆置木板於其內，此對照前述分
      別各於104年4月8日、106年2月18日拍攝之照片自明（本
      院卷第131、132頁），可見107年6月8日原審法院為勘驗
      時所呈現之狀態，係嗣後所為之變動。又，原有建物與增
      建物係同用單一門牌（即屏東縣○○鄉○○路00號；上訴人係
      嗣於訴訟中之110年1月4日，因訴訟之需，始向屏東縣政
      府申請建築物變更戶數；見本院卷第125至128頁），和翊
      公司此於104年6月8日完成之增建物，於104年8月13日為
      登記時，並無獨立建號，而係以增建為登記原因，與原有
      建物同為萬巒鄉見月段37建號（原審卷第49頁）。上訴人
      雖稱增建物有104屏社城管使（巒）字705號使用執照，自
      有別於原有建物102年之使用執照云云。惟該使用執照記
      載建造類別為「增建」（原審卷第309頁），而無獨立建
      號，於108年6月8日原審勘驗時從增建物之中央向後門拍
      攝之照片（本院卷第95頁），亦僅見該處堆放木材及機具
      ，並無上訴人所云有在該增建物的該處設置廁所之情形。
      又，勘驗當日亦有堆高機來回穿梭於原有建物與增建物間
      ，增建物堆放大量木板，堆高機係將木板搬運到原有廠房
      ，供加工製造使用，有該作業情形之連續照片可佐（見本
      院更一卷第96至98頁附圖6-1、6-2、6-3、6-4、6-5照片
      所示），足認被上訴人主張增建物係和翊公司因業務增加
      ，而在原有建物南面為增建，放置原料木片、木板等供倉
      儲，增進原有廠房之經濟目的而存在，無使用上之獨立性
      ，即在原有建物南邊所增建以擴大使用功能等情，可信真
      實。
　　⒊系爭增建物於建築完成時，與原與建物之間並無牆壁間隔
      ，而係相通，增建部分亦無放置機具，也無廁所設置，僅
      堆置原有廠房原料及成品、半成品等，已如前述。上訴人
      雖以：原有建物與增建物間有共同壁，況其間有多根支柱
      為區分二者；系爭建築物經結構技師鑑定後，出具鑑定書
      表示：A、B廠房（按：A指原有建物，B指增建物）之屋頂
      結構由各獨立之樑及共用16根等所構成，在排水方面以共
      用天溝方式作為兩廠房之屋頂排水；A、B廠房之四周外牆
      係採用鋼浪板組成，除中間相隔之鋼浪板屬於A廠房外，
      其餘四周外牆為兩廠房各自獨立之構造物，兩廠房均有獨
      立之樑構造及前、後出入口；A廠房以製造為主，有製置
      大型作業機械，結構圖上有16根地樑，B廠房以加工為主
      ，有儲放大量加工木板，結構圖上有10根地樑，現勘當日
      未發現兩廠房有相連之作業線或機械裝置（本院重上二卷
      第33至39頁鑑定意見書）等情。惟所謂共同壁係指相鄰二
      宗建築基地各別所有之建築物，所共同使用以地界中心線
      上構築之牆、柱及樑之構造物（高雄市建築自治條例第3
      條第1款）。本件原有建物與增建物係同一人所有，共同
      柱亦非建在相鄰土地之地界中心線上，並無上該共同壁構
      造物概念可言。而增建物是否具有構造上及使用上獨立性
      ，應以增建完成之際為判斷之時點，系爭增建物係於104
      年依附102年間所建原有建物支柱所搭建，增建物之屋頂
      結構與原建物雖各自有獨立之樑，惟亦以共用天溝方式，
      作為兩廠房之屋頂排水，彼此共依存，雖增建物有前後有
      門戶（按被上訴人所指「共用大門」，此大門乃係位於系
      爭建物之外，經過廠房前面廣場，要通往前面道路之廠區
      大門），然此僅係為整體建築物便利入出之用，此再觀之
      105年5月25日為假扣押執行時，原建物與增建物之間並無
      浪板存在（僅有原建物之支柱，供原有建物及增建物共用
      ）且在支柱與支柱間，有置放大量之木板，橫跨在原建物
      與增建物之地上（屏東地院105年執全字第12號卷第55頁
      照片編號20、24），即當時係將原建物與增建物為整體之
      使用，至為明確，自不能認此增建物於建築完成時，具構
      造上及使用上獨立性。上該結構技師之鑑定，固能判斷於
      109年間該增建物結構體本身之結構安全係數，然與其是
      否在法律上具構造上及使用上之獨立性並非等同，該獨立
      性之有無，仍應回歸法律層面審查。是而依前揭說明，不
      能認增建物具有構造上及使用上之獨立性，並非獨立建物
      。
　　⒋按以建築物為抵押者，其附加於該建築物而不具獨立性之
      部分，亦為抵押權效力所及。最高限額抵押權，除第861
      條第2項、第869條第1項、第870條、第870條之1、第870
      條之2、第880條之規定外，準用關於普通抵押權之規定，
      民法第862條第3項前段、第881條之17定有明文。系爭增
      建物於興建完成之際，不具備構造及使用上之獨立性，不
      能獨立為移權之客體，其附屬於原有建物而合為一體使用
      ，原有建物之所有權範圍因而擴張，系爭抵押權之範圍亦
      隨之擴張，該抵押權效力當然及於系爭增建物，是而被上
      訴人以第一順位抵押權人地位，就增建物拍賣所得價金優
      先受償，於法有據。
六、綜上，上訴人提起本件訴訟，請求將分配表其中表三部分上
    訴人次序17變更為次序4第一順位抵押權，其分配金額應改
    列為新臺幣21,157,227元；原次序4至16則依序改列為次序5
    至17，其分配金額為1,001,000元，不應准許。原審駁回上
    訴人之請求，核無違誤。上訴意旨猶執詞指摘原判決不當，
    求予廢棄改判，為無理由，應予駁回其上訴。至於上訴人聲
    請再向結構技師公會為補充鑑定，並向合板製造輸出同業公
    業函詢合板產業生態等等。查，系爭增建物是否具構造使用
    上獨立性，應以增建完成時之情狀為斷，非以鑑定時為斷。
    使用廠房之情況，因時空及人之需求而有所不同，和翊公司
    或上訴人如何使用廠房，其狀況未必皆與他人同，系爭增建
    物興建及完成，完成後經假扣押或執行及勘驗，已如上述，
    且經於107年6月8日勘驗時工廠負責人蘇美玉及員工蔡霈宜
    陳述如上，已足資判斷，上訴人所為聲請非但無調查之關連
    性，且無必要，本件自不贅為調查。又兩造其餘所為攻防及
    資料，均不影響判決結果，爰不一一載敘。
據上論結，本件上訴為無理由，依民事訴訟法第449條第1項、第
78條，判決如主文。
中　　華　　民　　國　　111 　年　　3 　　月　　23　　日
                            民事第二庭
                                審判長法  官 黃國川
                                      法  官 李怡諄
                                      法  官 許明進
以上正本證明與原本無異。
如對本判決上訴，須於判決送達後20日內向本院提出上訴狀，其
未表明上訴理由者，應於上訴後20日內向本院提出上訴理由書（
均須按他造當事人之人數附繕本）。上訴時應提出委任律師或具
有律師資格之人之委任狀，並依附註條文規定辦理。
中　　華　　民　　國　　111 　年　　3 　　月　　25　　日
                                書   記   官 戴志穎
　　　　　　　　　　　　　　　　
附註：
民事訴訟法第466條之1：
對於第二審判決上訴，上訴人應委任律師為訴訟代理人，但上訴
人或其法定代理人具有律師資格者，不在此限。
上訴人之配偶、三親等內之血親、二親等內之姻親，或上訴人為
法人、中央或地方機關時，其所屬專任人員具有律師資格並經法
院認適當者，亦得為第三審訴訟代理人。
第1項但書及第2項情形，應於提起上訴或委任時釋明之。